臺灣臺東地方法院民事判決　九十三年度國字第一號
　　原　　　告　丁○○○
　　　　　　　　甲○○
　　　　　　　　丙○○
　　　　　　　　乙○○
　　　　　　　　辛○○○
　　訴訟代理人　王丕衍律師
　　被　　　告　台東縣政府
　　法定代理人　戊○○
　　訴訟代理人　陳信伍律師
右當事人間請求國家賠償事件，本院於民國九十四年三月十四日言詞辯論終結，判決
如下：
    主      文
原告之訴駁回。
訴訟費用由原告負擔。
    事實及理由
一、按依本法請求損害賠償時，應先以書面向賠償義務機關請求之。國家賠償法第十
    條第一項定有明文。本件原告之被繼承人林銘池曾於民國九十一年八月二十一日
    委由謝何興代理以書狀向被告請求國家賠償（見本院卷第一宗第七○頁），後林
    銘池因心神喪失致不能處理自己之事務，經本院於九十一年十二月二十五日以本
    院九十一年度禁字第二二號裁定宣告禁治產後，原告丁○○○續以其夫林銘池之
    法定代理人身分參與上開國家賠償程序，被告於九十二年三月十三日以九十一年
    法賠字第○○一號拒絕賠償理由書（見本院卷第一宗第十七頁）拒絕賠償，原告
    丁○○○又以林銘池之法定代理人身分於九十二年八月八日向本院提起國家賠償
    訴訟，請求被告賠償，本院以九十二年度國字第一號事件受理後，又因原告遲誤
    言詞辯論期日而於九十二年十一月四日視為撤回，嗣林銘池於九十二年十二月十
    七日死亡後，原告以前開同一之事實提起本件國家賠償訴訟，被告對原告有遵守
    上揭法條所定協議先行之程序並不爭執（見本院卷第二宗第五八頁、第六二頁、
    第六十三頁），是原告本件訴訟之提起，尚符合首揭法條規定，合先敘明。
二、原告主張：訴外人林銘池係原告丁○○○之夫，其餘原告之父。林銘池於九十一
    年三月四日上午，駕駛ＰＱＵ—８７２號機車，沿臺東縣成功鎮○○○○道路（
    下稱系爭鄉道）由南向北（亦即由成功往三仙台方向）行駛，途經成功２６７號
    電桿附近，因台電公司埋設地下纜線工程回填不實造成多處深淺大小不一之坑泂
    ，訴外人林銘池閃避不及，因機車重心不穩，向前滑倒，因而倒地並遭機車壓住
    ，致受有外傷性雙側硬腦膜下積水、慢性硬腦膜下出血、重積性癲癇症、左肋骨
    第二至第六骨折、血胸、肺炎等傷害，經人發現送醫急救手術後，仍然意識不清
    ，已達心神喪失之程度，需人長期監護及照顧，原告甲○○、乙○○遂聲請鈞院
    於九十一年十二月二十五日裁定宣告為林銘池禁治產人，嗣延至九十二年十二月
    十七日不治死亡。訴外人林銘池曾於九十一年八月二十一日以書面向被告請求國
    家賠償，後遭被告於九十二年三月十三日以九十一年法賠字第○○一號拒絕賠償
    理由書拒絕，理由為前述道路之管理並無欠缺、縱有欠缺亦與訴外人林銘池之損
    害結果無因果關係。然查：右述道路當時有多處坑洞是無可否認之事實，本案發
    生後，不知是何單位立即派人填補坑洞，由此可證被告管理之道路確有不實之欠
    缺。無論是訴外人林銘池為閃避坑洞而滑倒，或陷入坑洞後滑倒，均係因道路坑
    洞所引起。再查：被告為上述道路設置之管理機關，則依國家賠償法第九條第二
    項之規定，被告為賠償義務機關，殆無疑義。且被告管理之道路設置有欠缺，致
    訴外人之受傷死亡，兩者間有相當因果關係，原告丁○○○為訴外人林銘池之妻
    ，原告甲○○為林銘池之子，並為林銘池支出醫療費用及看護費用，其餘原告為
    林銘池之子女，自得依國家賠償法第三條第一項，民法第一百九十三條第一項、
    第一百九十四條之規定，請求被告賠償原告甲○○所支出醫療費用新臺幣（下同
    ）一萬二千一百九十七元，看護費用二萬一千八百零四元，慰撫金五十萬元，賠
    償其餘原告慰撫金各五十萬元之損害。並聲明：被告應給付原告丁○○○、丙○○、乙○○、辛○○○等四人各五十萬元，給付原告甲○○五十三萬四千零一元
    ，及均自起訴狀繕本送達被告之翌日即九十三年四月二十三日起至清償日止按週
    年利率百分之五計算之利息。
三、被告則以：系爭鄉道因被告人力財力無法負擔，已依交通部運輸研究所道路交通
    工程實務手冊所述委由地方鄉鎮公所負責管理與養護，本件台電公司埋設地下纜
    線工程如有回填不實情事，亦應由臺東縣成功鎮公所負責修護，如鎮公所未確實
    修復，即屬公務員怠於執行職務致人民自由或權利遭受損害之情形，為國家賠償
    法第二條第二項規定之範疇。惟如成功鎮公所將系爭鄉道修復完妥後，若仍有公
    有公共設施因設置或管理有欠缺，致人民生命、身體或財產受損害，方屬國家賠
    償法第三條第一項所規範，而應由被告負責賠償，原告上開請求，顯有誤植。再
    依臺東縣警察局成功分局所繪製之交通事故現場勘驗圖，就原告所主張之「肇事
    坑洞」觀之，其縱向直徑二公尺、橫向直徑一．四公尺、深度約十公分，林銘池
    摔倒後其機車距離「肇事坑洞」為十五．七公尺，林銘池如係為閃避該坑洞而跌
    進坑洞內，則其間距離似乎過長，難以認定林銘池機車翻覆係因該坑洞所致。且
    由現場照片可知上述坑洞位於路側，非在道路中心，僅稍有不平，但其不平處與
    附連路面緩接，相對深度有限，並無陡升、陡降的情形，依常理判斷尚未達到通
    常會影響安全之程度，更無陷下去之可能。故原告所主張系爭道路設置管理有「
    欠缺」致林銘池受傷，實難認同。又九十二年二月十八日被告國家賠償事件處理
    小組，至事故現場調查證據時，雖有證人庚○○○陳述事故當日其發現林銘池遭
    機車壓住處與嗣後警員測量處不同（其距離經被告測量為七．六公尺）。惟查：
    警察局所繪製之勘驗圖為公文書，依國家賠償法第十二條適用民事訴訟法第三百
    五十五條第一項規定：應推定為真正。且依臺東縣警察局成功分局所拍攝之現場
    照片（「機車倒地位置及刮地痕跡」一張、「刮地痕跡長度○．八公尺」一張）
    ，機車倒地位置車尾處後端有○．八公尺之刮地痕跡，足資認定機車倒地位置確
    為員警測量處，並未經第三人移動。再依臺東縣警察局成功分局事故當日夜間所
    拍攝之現場照片（「南向北路面坑洞」一張），肇事坑洞後方路面平坦，並無其
    他坑洞；另依臺東縣警察局成功分局於事故當日夜間所拍攝之現場照片（「路面
    坑洞與機車倒地終止位置」及事故次日日間所拍攝之現場照片（「南向北日間全
    景」一張），肇事坑洞前方至機車倒地終止位置間，雖因鋪裝柏油較路旁其他路
    面略高，惟並無其他坑洞。故原告指陳事故現場佈滿坑洞，與前揭照片不同，又
    未舉證究係何一坑洞引發事故，因此原告所陳，尚難採認。顯見被告對系爭鄉道
    之管理並無欠缺。末查：原告先主張林銘池跌進坑洞而受傷，嗣改稱因系爭鄉道
    有多處大小不一之坑洞，因閃避不及向前滑倒而受傷，惟皆未能舉證證明之，再
    依上述說明，可認林銘池並無跌進坑洞之可能，亦無從認為系爭鄉道會有影響行
    駛安全之疑慮，林銘池之跌倒受傷，顯與原告所稱系爭鄉道有「多處大小不一肇
    事坑洞」無相當因果關係。縱鈞院認被告應負賠償責任，則依原告所提之林銘池
    死亡證明書上所載其死因為「老邁」，亦顯非因不法侵害所致，故原告等依民法
    第一九四條之規定請求慰撫金並無理由等語，資為抗辯。並聲明：原告之訴駁回
    。
四、訴外人林銘池九十一年三月四日上午，無照駕駛ＰＱＵ—８７２號機車，行經系
    爭鄉道時，因意外倒地並遭機車壓住，致受有外傷性雙側硬腦膜下積水、慢性硬
    腦膜下出血、重積性癲癇症、左肋骨第二至第六骨折、血胸、肺炎等傷害，經送
    醫急救後，仍因心神喪失，不能處理自己之事務，需人長期監護及照顧，業經原
    告甲○○、乙○○聲請本院於九十一年十二月二十五日以九十一年度禁字第二二
    號裁定宣告為禁治產人，嗣延至九十二年十二月十七日不治死亡。原告為林銘池
    之繼承人，於林銘池死後續於九十三年三月二日向本院提起本件訴訟之事實，有
    臺東縣警察局道路交通事故調查報告表、臺東縣警察局成功分局警備隊處理車禍
    現場相片、調查筆錄、戶籍謄本、繼承系統表、財團法人佛教慈濟綜合醫院診斷
    證明書在卷可稽，復經本院調閱本院九十一年度禁字第二二號、九十二年度國字
    第一號卷宗查核屬實，且為兩造所不爭，自堪信為真實。本件經本院協議兩造簡
    化爭點為：(1)系爭鄉道之瑕疵是否為被告所應負責管理之範圍？(2)就系爭鄉道被
    告之管理有無欠缺？(3)系爭鄉道如果管理有欠缺，則與本件損害之發生，是否有
    因果關係？(4)前揭爭點如均為肯定，始審究原告慰撫金請求是否有理？等情，是
    本院理應就此爭點而為審究。
五、經查：
（一）按縣道、鄉道，由縣（市○○路主管機關管理。且本法所稱公路主管機關，在
      縣（市）為縣（市○○○○○路修建經費負擔原則如左：鄉道由縣政府負擔。
      縣道、鄉道之養護，由縣（市○○路主管機關辦理。公路法第六條第二項前段
      、第三條後段、第十二條第三款、第二十六條第二項分別定有明文。又公路之
      規劃、修建及養護，國道、省道由交通部之專設機構辦理，縣道、鄉道由縣（
      市）政府辦理。公路修建養護管理規則第七條第一項亦有規定。本件系爭鄉道
      即臺東縣成功鎮○○○○道路為鄉道東十七線，依前揭規定，被告為系爭鄉道
      之管理機關，應無庸疑，且為被告於拒絕賠償理由書內所自認（見本院卷第一
      宗第十九頁），嗣被告再舉交通部運輸研究所出版之道路交通工程實務工作手
      冊謂目前鄉道系統部分是由鄉鎮公所負責管理與養護，故系爭鄉道縱有台電公
      司回填不實，亦應由收取修復費用之臺東縣成功鎮公所負責修復，如應為而不
      為，即有國家賠償法第二條第二項公務員怠於執行職務致人民自由或權利遭受
      損害規定之適用云云，不但與前揭法條規定鄉道由被告管理修護之明文不符，
      且台電公司在系爭鄉道埋設地下纜線工程完工後，路面業已修復完成並經臺東
      縣成功鎮公所於九十年十二月三十一日驗收合格，有完工會同驗收記錄表附卷
      足憑（見本院卷第二宗第三二頁），自不能因三個月後道路有瑕疵，而遽認係
      台電公司回填不實、成功鎮公所驗收有誤所致，是系爭鄉道之瑕疵本屬公路主
      管機關之被告所應負責之範圍，已為被告於九十三年六月九日言詞辯論期日時
      所自認，有言詞辯論筆錄可佐（見本院卷第一宗第九六頁），縱有如被告所言
      台電回填不實，成功鎮公所怠於修復情事，亦係國家賠償法第三條第二項規定
      之求償權行使之另一法律問題，並不因此而可免除被告主管機關之管理義務。
（二）被告既為系爭鄉道之管理機關已如前述，則依上揭公路法之相關規定，自負有
      修建養護使之保持安全與暢通之責任，再據臺東縣警察局成功分局警備隊處理
      車禍現場照片觀之，系爭鄉道上原告主張之肇事坑洞縱向直徑二公尺，橫向直
      徑一．四公尺，深度十公分（見本院卷第一宗第一一二頁）等情，亦有臺東縣
      警察局道路交通事故調查報告表在卷可考（見本院卷第一宗第七二頁），且依
      卷附車禍現場日間照片顯示，系爭鄉道兩側雖有修補，然未平整（見本院卷第
      一宗第一一四頁），足見系爭鄉道存有坑洞應係真實。又本院於九十三年九月
      三日履勘現場時，系爭鄉道兩側雖有回填修補痕跡，然尚遺有些許小坑洞，亦
      有現場照片足憑（見本院卷第一宗第一七八頁至一八一頁），是被告管理之系
      爭鄉道既留有坑洞未能及時修補，又未設置警告標誌，自足以影響行車之安全
      ，已不具備通常應有之狀態及功能，即屬公共設施管理有欠缺極為灼然。
（三）按當事人主張有利於己之事實者，就其事實有舉證之責任。民事訴訟法第二百
      七十七條前段定有明文。又按公有公共設施因設置或管理有欠缺，致人民生命
      、身體或財產受損害者，國家應負損害賠償責任。國家賠償法第三條第一項亦
      有明定。而所謂公有公共設施之設置有欠缺，係指公共設施建造之初，即存有
      瑕疵而言，管理上有欠缺者，係指公共設施建造後未妥善保管，怠為維修致該
      物發生瑕疵而言。又人民依上開規定請求國家賠償時，尚須人民之生命、身體
      或財產所受之損害，與公有公共設施之設置或管理之欠缺，具有相當因果關係
      ，始足當之。再所謂相當因果關係，係指行為與結果間所存在之客觀相當因果
      關係而言。即依經驗法則，綜合行為當時所存在之一切事實，為客觀之事後審
      查，認為在一般情形下，有此環境，有此行為之同一條件，均可發生同一之結
      果者，則該條件即為發生結果之相當條件，而得謂行為與結果有因果關係，反
      之若在一般情形下，有此同一之條件存在，而依客觀之觀察，認為不必皆發生
      此結果者，即無因果關係可言（最高法院八十九年度臺上字第二四八三號判決
      參照）。本件原告主張被告應依國家賠償法第三條第一項負賠償責任，自應就
      系爭鄉道管理有欠缺，與林銘池於前揭時日發生車禍意外間，存有相當因果關
      係乙節之事實負舉證責任。惟查：
    １、被告為系爭鄉道○○路主管機關，且管理有欠缺已如前述，訴外人林銘池因
        意外而死亡，亦為兩造所不爭（見本院卷第二宗第五八頁），自係真實。
    ２、原告先主張林銘池於九十一年三月四日上午九時三十分左右在系爭鄉道發生
        意外（見本院卷第一宗第一頁背面、第一○七頁背面），然依天主教台東聖
        母醫院九十二年十月十四日東聖母發字第九二一○一四○五號函附林銘池急
        診病歷表內卻載明到院時間為當日九時十分（見本院九十二年國字第一號卷
        ），再成功鎮至臺東市行車約需時三十分以上，此為公眾所週知之事實，則
        原告所主張上開事故時間顯有錯誤，嗣原告丁○○○於準備程序中雖更正稱
        是當日早上七、八點時，有人通知謂林銘池出車禍跌倒等語（見本院卷第二
        宗第一二頁），惟參諸證人庚○○○具結證稱：當天早上由三仙台運動回來
        ，約六點半時經過現場，看到一輛機車倒在路中心，林銘池的左腿被機車壓
        著（見本院卷第一宗第一七一頁）等語，可認車禍事故發生之時間應為九十
        一年三月四日上午六時三十分以前，方符事實，原告上開主張，顯有誤導。
    ３、依警員己○○製作之臺東縣警察局道路交通事故調查表及交通事故現場勘驗
        圖（見本院卷第一宗第一○六頁、第一○五頁）：林銘池機車係由南往北行
        駛，行經所謂「肇事坑洞」十四．九公尺處後出現一條○．八公尺之刮地痕
        ，機車車頭面北（即面橋）倒向外側，與證人即己○○證稱：「（問：何人
        通知你們的？）我們是接到勤務中心通報來處理的，我們在晚上七點四十分
        到現場，現場除乙○○外，還有其他家屬在場。」、「（問：到現場時機車
        在何處？）機車是倒向右側，車頭朝北，我們查看沒有被移動的樣子，現場
        也沒有發現安全帽。」、「（問：在現場家屬如何告訴你們？）家屬說是摔
        倒的，懷疑是路上的坑洞引起的，由坑洞到電線桿（現已拔除）為八公尺，
        到機車為十五公尺，路邊有一人高之朱槿。」（見本院卷第一宗第一六九頁
        ）等語相符，惟參諸原告乙○○陳稱：我是在早上十點多來到現場，看到父
        親的機車倒在現場，機車是向內側倒，方向向北方（即面橋），安全帽是放
        在機車前的路邊（見本院卷第一宗第一六八頁背面）等語，原告辛○○○陳
        稱：我是在早上八點半左右到現場，那時我父親坐在路旁，機車倒在他前面
        約三公尺的路旁，機車倒向路中央，安全帽已撿起放在機車前的籃子內，我
        到現場時，我母親已在現場（見本院卷第一宗第一七二頁）等語。原告丁○○○陳稱：是早上七、八點時，有人來我家告訴我們我先生出車禍跌倒，我
        兒子或媳婦告訴我，我就用走的去車禍現場，我是一個人走過去的，走了沒
        有多久，我兒子甲○○騎機車先去，我走到現場時，現場已經有很多人，我
        先生坐在路旁，人很清醒，機車有扶在路邊，安全帽是放在機車前面的籃子
        內（見本院卷第二宗第十二頁至十三頁）等語。顯見機車有無扶起或倒地
        ？若機車倒地，則倒向何側？現場有無安全帽等情，原告等所述前後矛
        盾，上開道路交通事故調查表及交通事故現場勘驗圖既在事發後十二小時方
        據原告在場陳述製作，依上說明，自難採認為真實。
    ４、原告乙○○陳稱：「（問；何人通知你們說父親發生車禍？）庚○○○。」
        （見本院卷第一宗第一七○頁背面），可見證人庚○○○係最早發現林銘池
        跌倒之人，其證述之可信度最高。又庚○○○於九十二年二月十八日被告會
        同原告及臺東縣成功鎮公所，臺東縣警察局成功分局人員勘查現場時，除陳
        稱發現林銘池摔倒時機車壓住林銘池的地點距離所謂肇事坑洞約七．六公尺
        ，與前述交通事故現場勘驗圖所載不同，且一再陳明扶起林銘池時，並未見
        林銘池機車掛肥料桶，確為空車，且車頭背橋（即朝南），有兩造及庚○○○簽名之勘查紀錄在卷可憑（見本院卷第一宗第七一頁），參照證人庚○○○嗣後結證稱：「（問：當天是否經過事發地點？）當天早上五點多，我騎
        機車和我太太去三仙台運動，約六點半回來時，經過現場看到一輛機車倒在
        路中心，林銘池的左腿被機車壓著，林銘池在掙扎，我們夫妻就過去把機車
        扶正，把林銘池扶起來坐下，他說他的腿已經斷了，我問他住何處，他說的
        地址剛好在我大姊家隔壁，我就去通知他家人。」、「（問：林銘池有無戴
        安全帽、有無受傷？）不能確定，機車前後有無東西我也沒有印象，也沒有
        注意他身上有無傷痕，因天還未亮。」、「（問：通知他家人後情形如何？
        ）我通知他家人，他家人就趕到現場，我就回去沒有再到現場，因為我已把
        林銘池扶起坐在路邊，機車也扶正放在路邊。」（見本院卷第一宗第一七一
        頁）等語，可知：林銘池係在當日天還未亮時即已摔倒在系爭鄉道上，原
        告所述上午九時三十分發生事故應非事實更為灼然。林銘池摔倒的地點在
        系爭鄉道○路中心，而非原告所述之系爭鄉道右外側。事發當時林銘池機
        車車頭既背橋（即朝南），顯見事發當時林銘池行車方向，應係由北向南行
        駛自明。原告主張係由南向北行駛，摔倒後車頭朝北，尚屬無據。林銘池
        機車業經庚○○○於上午六時三十分許扶正放在路邊，則警員己○○等會同
        原告於當晚七時四十分趕赴現場勘查時，看到機車倒地之方向及位置，顯係
        人為故意誤導所致，應非實情。依警局處理車禍現場相片觀之（見本院卷
        第一宗第一一三頁），林銘池所駕駛之機車果如上開現場照片所示係右側倒
        地，則林銘池身體右側所受傷害應大於左側所受之傷害，始符常情。然依台
        東天主教聖母醫院急診結果，林銘池卻受有左側鎖骨骨折、左側肋骨骨折之
        傷害，有該院診斷證明書附卷可證（見本院卷第一宗第一一六頁），顯見現
        場照片所示與事實不符。系爭鄉道中間部分平坦，未經挖掘回填，業經本
        院履勘現場屬實，有勘驗筆錄（見本院卷第一宗第一七三頁）及現場照片（
        見本院卷第一宗第一七八頁至一八一頁）可佐，且為兩造所不爭（見本院卷
        第二宗第六二頁），自係真實，而林銘池係跌倒在路中央，亦為庚○○○證
        述明確，由此可見，本件車禍意外發生，自與坑洞無關。原告所謂「肇事
        坑洞」係在路邊，且如行進路線係由北朝南時，係在事發點的前端，若謂系
        爭鄉道有大小不一之坑洞，則亦顯與事故次日白天警局所拍攝之現場照片（
        見本院卷第一宗第一一四頁）不合，原告此部分之主張自不足採。林銘池
        係十六年十月二日生，有戶籍謄本可按（見本院卷第一宗第五頁），是於事
        發時，年齡高達七十四歲，又其無駕駛執照，亦為原告所自認（見本院卷第
        一宗第一六○頁、第二宗第六二頁），則以高齡七十四歲，未獲駕駛執照，
        在日光未明之情況下，遽然駕駛重型機車外出，風險自然大增，此揆之日常
        生活經驗法則自明。再系爭鄉道係原告住家與原告自有田園間往來途經之
        路，亦據原告陳明在卷（見本院卷第一宗第一七○頁），顯然原告及林銘池
        等對系爭鄉道○路況應極熟悉，自無閃避不及之虞。
    ５、綜上說明，可認林銘池於上開時日駕車發生車禍意外受傷，乃致嗣後發生死
        亡之結果顯與被告就系爭鄉道管理有欠缺間並無相當因果關係，林銘池摔倒
        另有其他原因，亦與系爭鄉道是否有坑洞無關，此外，原告復不能舉積極事
        證以證明林銘池跌倒與系爭鄉道管理欠缺有關，其主張自不足採信。
六、綜上所述，被告為系爭鄉道○○路主管機關，其管理雖有欠缺，惟訴外人林銘池
    於上開期日發生車禍事故，既與與上開被告管理系爭鄉道之欠缺無相當因果關係
    有如上述，則原告本於上開事實，依據國家賠償法第三條第一項、民法第一百九
    十三條第一項、第一百九十四條規定，訴請被告賠償如訴之聲明所示金額及法定
    遲延利息，自乏依據，為無理由，應予駁回。
七、據上論結，本件原告之訴為無理由，依民事訴訟法第七十八條、第八十五條第一
    項前段判決如主文。
中　　　華　　　民　　　國　　九十四　　年　　 三 　　月　　　二十八　　日
                                    臺灣臺東地方法院民事庭
                                        審判長法  官  王漢章
                                              法  官  簡芳潔
                                              法　官　曾宗欽
右為正本係照原本作成。
如對本判決上訴須於判決送達後廿日內向本院提出上訴狀。
中　　　華　　　民　　　國　　九十四　　年　　 三　　 月　　 二十八　　 日
~B法院書記官　陳敏捷
